臺灣花蓮地方法院民事判決　八十九年度重訴字第七○號
　　原　　　告　　乙○○
　　　　　　　　　丙○○
　　　　　　　　　丁○○
　　被　　　告　　花蓮縣花蓮區漁會
　　法定代理人　　戊○○
　　訴訟代理人　　甲○○
　　複　代理人　　己○○
右當事人間損害賠償事件，本院判決如左：
    主      文
原告之訴及假執行之聲請均駁回。
訴訟費用由原告負擔。
    事      實
甲、原告方面：
  一、聲明：
    (一)被告應給付原告乙○○新臺幣（下同）一百一十九萬四千五百七十元及自民國
      八十九年五月十七日起至清償日止，按週年利率百分之五計算之利息。
    (二)被告應給付原告丙○○四百七十萬一千三百六十元及自八十九年五月十七日起
      至清償日止，按週年利率百分之五計算之利息。
    (三)被告應給付原告丁○○四十八萬一千六百六十元及自八十九年五月十七日起至
      清償日止，按週年利率百分之五計算之利息。
    (四)原告願供擔保，請准宣告假執行。
  二、陳述：
    (一)原告乙○○、丙○○及丁○○三人分別自民國八十九年一月十七日、八十九年
      四月十日、八十八年六月一日起向花蓮縣花蓮區漁會承租位於花蓮港漁貨拍賣
      場即門牌號碼花蓮市○○街三十七之一號房屋內，第三、第四、第六號冷凍庫
      一年，除支付保證金之外，每月再給付租金及電費，依民法關於租賃之規定，
      出租人應負修善之責，詎被告對其所有之冷凍庫明知為無照違建，且電壓不足
      ，無消防設施又未派專人管理，在租用期間原告曾多次向被告反映電壓及安全
      有問題，均不獲置理，以致冷凍庫於八十九年五月十六日下午七時四十分許，
      因電線失火燃燒冷凍庫，而造成於告放置之漁貨焚燬殆盡。原告乙○○損失一
      百一十九萬四千五百七十元、原告丙○○損失四百七十萬一千三百六十元、原
      告陳志隆損失四十八萬一千六百六十元，其漁貨損失內容如附表所示。
    (二)本件起火原因業經花蓮縣消防局依消防法第二十六條為鑑定，結果認定該冷凍
      庫曾經發生電源過載使用跳電情形發生，經挖掘該起火處，發現疑似電線短路
      痕兩處，研判電源不當使用造成引燃之因素不可排除。由上可知，被告所提供
      之冷凍設施，因為設備老舊，時有電氣事故發生，以致於常常要報請被告的電
      氣專修人原來修復，被告亦知悉此一跳電情形仍未改善，是其實已無法確保冷
      凍庫使用之安全，亦未提供確保安全之具體措施。按民法第四百二十三條規定
      ：「出租人應以合於所約定使用、收益之租賃物，交付承租人，並應於租賃關
      係存續中保持其合於約定使用、收益之狀態。」又民法第二百二十七條明定：
      「因可歸責於債務人之事由，致為不完全給付者，債權人得依關於給付遲延或
      給付不能之規定行使其權利。因不完全給付而生前項以外之損失者，債權人並
      得請求賠償。」本案鑑定結果若非人為縱火，而係自然起火，因原告等係依正
      常方法使用冷凍庫，則參照民法第四百三十四條：「租賃物因承租人之重大過
      失致失火而毀損、滅失者，承租人對出租人負損害賠償責任。」原告所受損害
      應歸責何方實已明確。且被告另外設置漁貨拍賣場建築物是否依建築法第七十
      條取得使用執照仍屬有疑，若未取得使用執照，則其私接水電出租冷凍庫，自
      屬違反建築法第七十三條規定；且竟又將部分魚港停車場違規搭建一排店面攤
      位出租予海產零售及海鮮小吃等店家，該等店家每戶均置一小型冷凍庫，必然
      造成電量負荷過重危及電路安全，實際上亦曾於每年七至九月造成多次跳電記
      錄。是以，被告租予原告等使用之冷凍庫若因電路或供電瑕疵致生火災，則被
      告明知有跳電情形，仍令電源不當使用，將對外的總電表下分設數個中電表，
      又再分出許多小電表，致使用電量超過負荷，其依租賃契約所為之給付顯不符
      債務本旨，未保持租賃物於租賃關係存續中合於安全使用、收益之狀態，此等
      瑕疵給付除發生原來債務不履行之損害外，更致生原告等冷凍庫內漁貨之損失
      ，屬不完全給付中之加害給付，原告自得依民法第二百二十七條第二項之規定
      ，向被告請求損害賠償。
    (三)又該冷凍庫所在之魚貨拍賣場建築物如建造之初既未取得建造執照，則其自無
      可能依建築法第七十條取得使用執照；按建築法第七十三條前段明文規定：「
      建築物非經領得使用執照，不准接水、接電，或申請營業登記及使用」；該拍
      賣場應屬供公眾使用之建築物，消防法第十條第一項特別規定：「供公眾使用
      建築物之消防安全設備圖說，應由直轄市、縣（市）消防機關於主管建築機關
      許可開工前，審查完成。」建築法第七十二條復要求：「供公眾使用之建築物
      ，依第七十條之規定申請使用執照時，直轄市、縣（市）（局）主管建築機關
      應會同消防主管機關檢查其消防設備，合格後方得發給使用執照。」為維護公
      共安全，建築法第七十七條第一項規定：「建築物所有權人、使用人應維護建
      築物合法使用與其構造及設備安全。」被告如違反前揭建築法、消防法相關規
      定，自接水電裝設冷凍庫出租復未設置相當之消防設備，整個拍賣場竟連一滅
      火器都不可尋，自屬未依建築法第七十七條第一項規定維護建築物合法使用與
      其設備安全，如因此致釀融災燒毀原告等之漁貨，被告實乃「違反保護他人之
      法律」，致生損害於原告等，自應依民法第一百八十四條第二項規定負損害賠
      償責任；且被告諸等行為，按其情節應注意，並能注意，而不注意者，其侵權
      行為之過失責任已屬明確。
    (四)被告雖辯稱其僅收取保管費（清潔費），且契約第十四條約定保證金於期滿後
      發還，故本件絕非租賃關係，因而認定兩造訂立之冷凍庫契約非租賃契約云云
      。惟查兩造所立冷凍庫契約封面明載契約名稱為「花蓮區漁會與乙○○冷凍庫
      承租契約」，原告丙○○、丁○○與被告之契約也有相同的記載，而被告向原
      告收費後所掣給收據之收費名稱欄亦載明「租金」無誤；被告強調係將冷凍庫
      委託原告管理云云，實則被告將冷凍庫交由原告管理，徵之民法第四百三十二
      條第一項規定「承租人應以善良管理人之注意，保管租用物」，正體現出原告
      以承租人身分管理、使用該等冷凍庫；且兩造所立契約書第三條後段即明定「
      期滿無須通知即為終止契約關係，乙方即搬清。期滿後乙方仍為使用，乙方除
      支付甲方違約金外，不視為不定期限繼續契約，乙方不得引用民法第四百五十
      一條為抗辯理由」。本案契約如非屬租賃，上述排除不定期限租賃契約之約定
      豈非畫蛇添足、多此一舉。換言之，無論就契約、租金名目或契約實質內涵，
      本案兩造所立冷凍庫契約性屬租賃當可確定。且本件契約書係屬定型化契約，
      依據消費者保護法第十一條第二項規定「定型化契約條款如有疑義時，應為有
      利於消費者之解釋」，是以，雖然本件契約內容約定電氣維修費用由原告負擔
      ，但原告僅為冷凍庫使用者，並無修理電力設施之能力，且此乃剝奪消費弱者
      之行為，依據上開法律關定，自應為有利於原告之解釋，不得據此認定原告為
      冷凍設備之全責保管人而應自付一切發生損害之責任。甚者，本件被告為企業
      經營者，依據消費者保護法之規定，應確保其所提供冷凍之服務，無安全或衛
      生上之危險，由此更顯被告對於本件火災之發生欠缺應有之注意義務，難謂無
      過失，從而其對於原告所生之損害，即應負賠償之責。
    (五)至於被告又抗辯因為原告之漁貨出入冷凍庫，從未在被告處報備，所謂品名、
      數量與單價，被告全然不知冷凍庫魚貨量等情，實則原告當然不可能將冷凍庫
      出入漁貨之品名、數量與單價向被告報備，不過原告以每月一萬五千元不等之
      租金向被告承租冷凍庫，絕無閒置之可能，該等冷凍庫隨時有漁貨冰存事屬必
      然；被告亦自承於火災後其仍將該庫藏之漁貨搬至該市場拍賣，此有被告於火
      災後第二天即八十九年五月十八日掣給原告丙○○之花蓮區漁會魚市場拍賣日
      報可稽，該拍賣日報上漁主欄所稱「小許」即原告丙○○，所稱漁主「東聖財
      」實亦指原告丙○○，因原告丙○○並非漁會會員，如其以魚主身分委託漁會
      拍賣漁貨，將不符漁會法第四條第二項、漁會法施行細則第十一條及漁會依漁
      會法第四條第一項所定任務舉辦之事業免稅範圍之規定，故原告丙○○應漁會
      要求找來「東聖財」漁船權充漁主以利拍賣。統計拍賣日報所列金額共十九萬
      三千七百零二元，原告丙○○係以市價打二折之廉價賣出該等殘餘瑕疵品，經
      還原推算原告丙○○所有經搶救出來之殘餘漁貨正常市價應值九十六萬八千五
      百十元，扣除二成拍賣所得十九萬三千七百零二元，原告丙○○就經搶救出來
      之殘餘漁貨部分即損失七萬七千四百八十元。再依花蓮縣消防局火災原因調查
      報告書所言「冷凍庫內存放大量漁貨」、「場內冷凍庫所存放之漁貨百分之七
      十付之一炬」，今原告丙○○所有經搶救出來之殘餘漁貨正常市價既值九十六
      萬八千五百十元，如以殘存三成還原推算，原告丙○○所有冰藏於冷凍庫內之
      漁貨市值即高達三百二十二萬八千三百六十六元，扣除二成拍賣所得十九萬三
      千七百零二元，原告丙○○實際所受損害為三百零三萬四千六百六十四元。又
      原告丁○○所承租之第六號冷凍庫燃燒最為嚴重，內部之漁貨大部分已燒燬，
      殘餘部分已捐給慈善機構，並未如原告丙○○委託漁會公開拍賣。原告乙○○
      冰藏於三號冷凍庫之魚貨亦燒毀殆盡，殘餘部分亦悉數送人，並未有拍賣之舉
      。被告前所辯稱原告未將出入冷凍庫漁貨向被告報備故其全然不知原告受損範
      圍云云，顯然不符事實。
    (六)據更生日報之記者邱福亮於八十九年五月十八日報導「經過初步的統計，這場
      大火造成區漁會、漁商、漁民數千萬元損失。王銘彰說，燒燬的七個冷凍櫃，
      有一個租給漁民放魚餌，四個租給漁民、漁商放漁貨，另兩個漁會自行使用。
      他進一步指出，由於漁民存放在冷凍庫中的漁貨多屬高級魚類，損失約在八百
      至一千萬元左右，而漁會損失的漁貨則約二百萬元」；同日聯合報記者范振和
      亦報導「遭大火的區漁會冷凍庫大樓，是五十二年興建的兩層建築物，一樓有
      七個冷凍庫，其中漁會使用兩個，漁商與漁民租用五個，由於冷凍魚翅、鱈魚
      、草蝦等高級漁貨，昨天區漁會忙著清點，概估漁貨損失八百至一千萬元」；
      隔日更生日報記者邱福亮繼續報導「火災後冷凍庫內的大批冷凍、鱈魚、草蝦
      等高級漁貨被燒成魚乾，經區漁會初步清點，魚貨損失約一千萬元」、「區漁
      會總幹事甲○○向王縣長表示，連同高壓供電係統，製冰等設備，這次火災漁
      會及漁民損失金額高達二千萬以上」。兩位不同報社之記者不約而同分自區漁
      會或區漁會總幹事甲○○處訪得「損失約在八百至一千萬元左右」、「概估漁
      貨損失八百至一千萬元」，衡之原告等三人請求賠償額度為六百三十七萬，加
      上使用第一、二號冷凍庫之漁貨損失約二百萬元及第五號冷凍庫承租人李陳旻
      損失約七十三萬元，總共之損失約九百萬元。至於第七號冷凍庫乃租給漁民放
      魚餌，因魚餌極廉價，故損失輕微，不予計入。其二者數字極為吻合，可見原
      告所求償之金額有其合理性。
    (七)綜合上述，原告等因此次融災致存放於涉案冷凍庫內之漁貨受有損害，乃無可
      否認之事實，有花蓮縣消防局火災原因調查報告書白紙黑字「冷凍庫內存放大
      量漁貨」、「場內冷凍庫所存放之漁貨百分之七十付之一炬」可稽；被告亦承
      認「火災後其（指原告）仍將該庫藏之漁貨搬至該市場拍賣」，此有證物二所
      示被告於火災後第二天即八十九年五月十八日掣給原告丙○○之花蓮區漁會魚
      市場拍賣日報可佐；原告丙○○所受損害以漁貨殘存三成計，再以市價二折拍
      賣估算，扣除拍賣所得，其可請求之賠償額至少為三十萬三千四百六十四元。
      更生日報記者邱福亮與聯合報記者范振和分自區漁會或區漁會總幹事甲○○處
      訪得冷凍庫漁貨「損失約在八百至一千萬元左右」、「概估漁貨損失八百至一
      千萬元」，與第一至第七號冷凍庫使用人所估算之損失總額九百萬元極為吻合
      。原告等誠然無法就所受損害漁貨之品名、數量與單價作直接明確之舉證，惟
      民事訴訟法第二百八十二條亦規定「法院得依已明瞭之事實，推定應證事實之
      真偽」，鈞庭如認冷凍庫漁貨損失約八百至一千萬元左右之事實仍有不明瞭之
      處，原告謹按民事訴訟法第二百九十八條聲明人證即更生日報記者邱福亮與聯
      合報記者范振和，以究明貨損失約八百至一千萬元左右之事實。如漁貨損失約
      八百至一千萬元左右之事實已然明瞭，當可推定原告乙○○、丙○○、丁○○
      分別求償新台幣一百一十九萬四千五百七十元、四百七十萬一千三百六十元、
      四十八萬一千六百六十元之損失是真實而可信的。
    (八)基上，原告本於民法第二百二十七條第二項不完全給付中之加害給付損害賠償
      請求權及同法第一百八十四條、第一百九十六條侵權行為損害賠償請求權為單
      一之聲明，請鈞院擇一為原告勝訴之判決。
  三、證據：提出(一)契約書三份、(二)律師函一份、(三)花蓮區漁會收據三份、(四)花蓮縣
      消防局火災鑑定報告一份、(五)更生日報剪報二份、(六)聯合報剪報一份、(七)李陳
      旻承租冷凍庫契約書一份、(八)花蓮縣消防局火災調查報告談話筆錄一份、(九)火
      災現場圖一份（以上均為影本）。並聲請訊問證人邱福亮、范振和。
乙、被告方面：
  一、聲明：如主文所示。
  二、陳述：
    (一)按被告係將位於花蓮港漁貨拍賣場之冷凍庫，委託原告等管理。管理期間依據
      契約書第二條約定為一年，第三條又約定託管期滿，原告不得引用民法四百五
      十一條為抗辯理由；且第七條約定原告就使用部分另行裝設電表，自行負責水
      電費、第九條約定原告應妥善保養託管設施，除不可抗拒之重大天然災害造成
      損壞應由原告商請被告修理外，其他損壞由原告負責維修或賠償，而被告依據
      第十四條之約定，僅收取管理費（清潔費）保證金於契約期滿後發還。故本件
      絕非租賃關係，而應係被告委託原告管理、使用借貸之關係。花蓮縣消防局火
      災原因調查報告書鑑定之結果，認為該冷凍庫曾發生電源過載，使用跳電情形
      發生，經挖掘該起火處發現疑似電線短路痕兩處，研判係電源不當使用造成引
      燃之因素。由此可見原告實應對此次火災負責。原告之漁貨出入冷凍庫從未在
      被告處報備，所謂品名、數量與單價，被告全然不知，火災後其仍將該庫藏之
      漁貨搬至該市場拍賣，其損失係由原告自己之過失，漁貨零亂堆放，未注意電
      線超載，因而引發火災，應由其自行負責，甚且還必須賠償被告因此所受之損
      失。
    (二)花蓮港設立於日據時代，光復後政府接收，港旁之老舊房舍，建於何時，已無
      可考，冷凍庫行之有年有無建築執照或使用執照與本件無關。由原告依房屋現
      狀向被告承租，水電皆係自來水公司及電力公司合法供應，電錶係原告自行向
      電力公司申請裝設，自應負安檢之責，於雙方合約書第九條規定甚明，亦將責
      任歸屬明定，無所謂不完全給付之問題。再就民法第一八四條第二項之過失責
      任而言，原告向被告承租冷凍庫，電表係原告自行向電力公司裝設，安檢自應
      由原告負完全責任，被告並無冷凍庫之鎖匙，原告內有漁貨，依合約書第九條
      之規定，原告自應負責任。又據原告於八十九年十二月十四日之民事補充及聲
      明狀中第五頁稱原告丁○○之漁貨已捐給慈善機構，原告乙○○之漁貨已捐給
      慈善機構，原告乙○○之漁貨亦悉數送人，未有拍賣之舉，其求償權即已喪失
      ，何能再向被告請求給付之理。原告丙○○之漁貨係其自列清單，所謂損失無
      具公信力之公証報告書，自無取得賠償之合理依據，且其自承以將該批漁貨運
      至拍賣場拍賣，拍賣價格由其自己決定，其已自拍賣場取回貨款，豈有再令被
      告給付，雙重取得之理。
    (三)冷凍庫建於五十七年，但是電源是在八年前另外設置的，當時電力公司也認為
      足夠使用，漁貨直銷中心所使用的電源是獨立的，與冷凍庫無關，冷凍庫只有
      六坪，扣除預留空間只能放四坪的漁獲量，約十到十二噸，但是原告丙○○竟
      然放到二十六噸，這都可能造成電量的負荷過高，之前因為負荷過高才有保護
      的裝置導致跳電。此次因為在第六個冷凍庫有私接的電源才會引起火災。原告
      請求漁獲量的損失，應該由其負舉證責任。
  三、證據：提出電力公司收據影本一紙。
丙、本院依職權向內政部消防署函詢本件火災鑑定報告相關問題。
    理      由
一、本件原告乙○○、丙○○及丁○○起訴主張其分別於八十九年一月十七日、八十
    九年四月十日、八十八年六月一日向被告花蓮縣花蓮區漁會承租位於花蓮港漁貨
    拍賣場即門牌號碼花蓮市○○街三十七之一號房屋內，編號第三、第四、第六號
    之冷凍庫，租賃期間為一年，供作存放漁貨之用。惟因被告提供之冷凍庫係屬違
    建、年代久遠又未修繕，以致於電線老舊；再加以私設分電表以供應冷凍庫周圍
    之漁貨直銷中心攤販，造成用電量負荷過載，致使原告承租之冷凍庫竟於八十九
    年五月十六日下午七時四十分許發生火災，造成原告存放於冷凍庫之漁貨燒毀殆
    盡。原告許錦文、丙○○及丁○○所受漁貨損害之內容如附表所示，其金額分別
    為一百一十九萬四千五百七十元、四百七十萬一千三百六十元、四十八萬一千六
    百六十元。被告所提供之租賃物未有合於安全使用、收益之狀態，因該租賃物之
    瑕疵造而成原告漁貨之損失，自應依民法第二百二十七條第二項不完全給付之規
    定，賠償原告上開損失。又被告違反建築法第七十七條第一項規定維護建築物合
    法使用，為民法第一百八十四條第二項所謂違反保護他人之法律，而致原告受有
    上開損害，亦應依法賠償。從而，提起選擇合併之訴，請求被告賠償原告之損害
    。被告則辯稱本件並非租賃契約而屬委託管理或使用借貸契約，原告依約定應妥
    善保養託管之設施。本件火災起因於原告不當使用電源，對於因此所生之損害理
    應由其自行負責，與被告無涉。且原告主張之損失內容，均係推測之詞，並有雙
    重獲利之嫌，應予以駁回等語。
二、原告乙○○、丙○○及丁○○起訴主張分別於八十九年一月十七日、八十九年四
    月十日、八十八年六月一日向被告承租位於花蓮港漁貨拍賣場第三、四、六號冷
    凍庫一年，供作存放漁貨等事實，業據其提出花蓮區漁會冷凍庫契約書（以下簡
    稱系爭契約）為證，且為被告所肯認，此部分自堪信為真實。惟兩造對於系爭契
    約之性質尚有爭執，從而本件首應究明者即系爭契約之性質。按解釋當事人所立
    書據之真意，以當時之事實及其他一切證據資料為其判斷之標準，不能拘泥字面
    或截取書據中一二語，任意推解致失真意。惟解釋契約，固須探求當事人立約時
    之真意，不能拘泥於契約之文字，但契約文字業已表示當事人真意，無須別事探
    求者，即不得反捨契約文字而更為曲解，最高法院分別著有十九年上字第二十八
    號、十七年上字第一一一八號判例，可資參照。經查，兩造簽訂之系爭契約，於
    契約書首頁載明契約名稱為「花蓮區漁會與乙○○冷凍庫承租契約」，其餘被告
    之契約亦為相同記載，此有各該契約書在卷可參；且被告所製發給原告之收費收
    據，亦載明為「租金」，此觀乎卷附花蓮區漁會編號二六二號、二七三號、二八
    四號、二八六號及三一二號號收費收據自明。再酌以系爭契約第三條約定「‧‧
    ‧期滿後乙方（指原告）仍為使用，乙方除支付甲方違約金外，不視為不定期限
    繼續契約，乙方不得援引民法第四百五十一條為抗辯理由」，系爭契約如非租賃
    契約，何以須約定排除承租人依據民法第四百五十一條租賃契約默示更新視為不
    定期租賃之情形；且契約第九條約定「乙方應妥善保管託管的設施，除不可抗拒
    之重大天然災害造成損壞，應由乙方商請甲方修理外，其他損壞由乙方負責維修
    或賠償」之內容，亦與民法第四百三十條所定租賃物修繕義務之情形類似。是以
    ，由契約名稱之記載、契約內容以及其他資料，均足以推斷系爭契約性質應為租
    賃契約。縱使契約內容多有記載「委託管理」等字樣，惟承租人依據民法第四百
    三十八條第一項、第四百三十二條第一項本得依約定或租賃物之通常使用方法自
    由使用、收益租賃物，並應以善良管理人之注意義務保管租賃物，是契約內容記
    載「委託管理」之字樣，亦與租賃契約之內涵毫無扞挌，對於系爭契約為租賃契
    約之性質不生影響。綜上，原告主張系爭契約乃租賃契約，實屬可採，而被告所
    辯尚難採信。從而，兩造所訂系爭契約乃冷凍庫租賃契約，原告依據系爭契約約
    定之使用方法即得堆放漁貨於冷凍庫內，而被告為冷凍庫之出租人，自應依債之
    本旨提供可供冷凍漁貨之租賃物，始足認符合其依約應負之給付義務。
三、次按，因可歸責於債務人之事由，致為不完全給付者，債權人得依關於給付遲延
    或給付不能之規定行使其權利。因不完全給付而生前項以外之損害者，債權人並
    得請求賠償，民法第二百二十七條定有明文。而所謂不完全給付，乃債務人未依
    債之本旨提出給付即所謂瑕疵給付，如不完全給付為加害給付，除發生原來債務
    不履行之賠償外，更發生超過履行利益之損害即瑕疵結果損害，此際為使被害人
    之權益受更周全之保障，即應認債權人仍得請求賠償其損害，此即民法第二百二
    十七條第二項規定之內涵。惟債權人主張不完全給付之中加害給付之損害賠償，
    固無庸舉證證明瑕疵之產生係可歸責於債務人，而應由債務人就其免責事由即非
    可歸責於債務人之事由負舉證責任；然關於瑕疵之存在以及瑕疵與損害結果間之
    因果關係，仍應負舉證之責。原告主張因被告給付之租賃物年代老舊失修、電源
    供給不良，以致於發生本件火災，使原告存放於冷凍庫內之漁貨燒毀，此固屬加
    害給付無疑，惟依上開說明，原告仍應證明被告所提供之租賃物存有其所指之瑕
    疵、且該瑕疵與損害之發生具有因果關係，始得謂已盡其舉證之責。經查：
  (一)本件火災發生過程，經花蓮縣消防局鑑定結果認為：「該漁會冷凍庫，以六號櫃
    燃燒最為嚴重，內部之漁貨大部分已燒毀，該冷凍庫上方天花板水泥部分嚴重剝
    落。復勘查六號櫃下方地板部分，發現一嚴重燒毀之冷凍庫壓縮機，經勘查後發
    現機體內並無電線短路之現象。經移除冷凍庫壓縮機，挖掘殘留於地板上方之電
    線，發現兩處電線（即證物一、證物二）之尾端有疑似短路之熔痕，且該處燃點
    甚低，研判為最初起火處。」而火災發生原因，經鑑定結果認為：「一、送鑑定
    之『證物一』及『證物二』電線為三點五㎜絞線，電線上各有熔痕一處，其中『
    證物一』熔痕外觀呈現半球形及表面多縮孔之特徵，『證物二』熔痕外觀則呈現
    表面具有光澤之特徵。二、取熔痕另施以微觀金相法，『證物一』熔痕顯微組織
    呈現多孔洞之短路組織特徵，『證物二』熔痕顯微組織則呈現較少孔洞之短路組
    織特徵。三、依據外觀及顯微組織特徵研判，送鑑定物電線所含熔痕為通電中電
    線短路所造成之通電痕。」此有花蓮縣消防局火災原因調查報告書及所附照片二
    十三紙在卷可稽。是以，由前揭火災原因調查報告可知，本件火災之起火點在於
    原告丁○○所承租之六號櫃下方地板之電線，而非於第六號冷凍庫之壓縮機內部
    。
  (二)至於所謂「短路」係指「電力系統如因設備或線路事故，導致易極導線相互接觸
    ，形成迴路電流不經負載直接導通之現象。這時導線接觸點會產生二０００至三
    ０００℃之高溫電弧致使導線熔化或在線路上形成過大電流而使電線、設備燒毀
    。」短路之原因則為「通電中之電氣配線，會因過負載、絕緣劣化等本身不良狀
    況或因摩擦、鼠咬、火燒等外在意外因素，造成短路狀態。」至於「電線熔痕鑑
    定之目的在於區別導線之燒熔是由於火燒抑或短路時之高溫所造成，若結果係短
    路所造成，稱為通電痕，否則稱之熱熔痕；由於短路痕（通電痕）多產生在火災
    發生前或初期，室內配電線路仍通電之狀態，彼時火勢尚未擴大，故可供本案界
    定起火處所及輔佐起火原因之研判。」以上有內政部消防署九十年八月十日九十
    消署調字第九００九三九七號函，附卷可查。是以，綜合以上鑑定結果與內政部
    消防署所為解釋可知，本件火災鑑定結果認為起火處在於第六號櫃下方之電線，
    該電線上具有熔痕之外觀，又依其外觀及顯微組織特徵研判該熔痕為通電痕，而
    通電痕為電線短路所造成之熔痕，因此研判為通電中電線短路導致本件火災之發
    生。而短路發生之原因據上開函示又有「通電中之電氣配線，因過負載、絕緣劣
    化等本身不良狀況或因摩擦、鼠咬、火燒等外在意外因素」之各種原因。則原告
    主張因被告提供之租賃物具有瑕疵導致電線短路引發火災，自應就租賃物是否存
    有各該引致短路之瑕疵，負舉證責任。
  (三)原告起訴固主張被告提供之租賃物老舊以及電力供應不足導致電線過載而發生本
    件火災，但對於各該原因卻未能提出有利之證據，僅謂被告增設漁貨直銷中心攤
    販增加用電及冷凍庫曾經有跳電紀錄等情，即推論上述瑕疵存在。惟此一推論是
    否合於電線過載之判斷，此乃原告應舉證之範圍，而不得以當然之理視之；且增
    設攤販之用電量為何、原電量供給為何、跳電之原因為何，乃至於瑕疵與損害結
    果發生之間是否具有因果關係，原告均未詳加說明、舉證，又經本院多次闡明是
    否提出其他證據仍無結果。是以，原告主張被告提供之租賃物具有瑕疵並導致本
    件火災之發生等情，即難遽予採信。
四、原告另主張冷凍庫所在之魚貨拍賣場建築物未取得建造執照，則其自無可能依建
    築法第七十條取得使用執照；再依建築法第七十三條前段之規定，自不准接水、
    接電，或申請營業登記及使用；且該拍賣場應屬供公眾使用之建築物，依據消防
    法第十條第一項規定消防機關於主管建築機關許可開工前，審查完成。又建築法
    第七十二條復要求供公眾使用之建築物，依第七十條之規定申請使用執照時，主
    管建築機關應會同消防主管機關檢查其消防設備，合格後方得發給使用執照。且
    為維護公共安全，建築法第七十七條第一項規定：「建築物所有權人、使用人應
    維護建築物合法使用與其構造及設備安全。」被告違反前揭建築法、消防法相關
    規定，自接水電裝設冷凍庫出租，復未設置相當之消防設備，自屬未依建築法第
    七十七條第一項規定維護建築物合法使用與其設備安全，因此致本件火災燒燬原
    告之漁貨，被告實乃違反保護他人之法律，致生損害於原告等，自應依民法第一
    百八十四條第二項規定負損害賠償責任云云。惟按，因違反保護他人法律之行為
    ，而應負損害賠償之責任者，除須違反者為現行有效之法律，尚須其行為與損害
    之間有因果關係存在為要件，如無因果關係之存在，尚難成立本條項之損害賠償
    責任。本件火災發生處所建築物原告依據聯合報之記載，主張建於五十二年，被
    告則稱冷凍庫建於五十七年，而建築物於日據時代早已存在，惟無論冷凍庫所處
    建築物於何時建造，至遲於五十年間應即存在。而原告所指建築法第七十條、第
    七十二條，乃七十三年十一月七日修正公佈，第七十三條乃六十年十二月二十二
    日修正公布、第七十七條於八十四年八月二日修正公布，且依據建築法第一百零
    五條規定，於各該公布日起施行；至於消防法第十條乃於八十四年八月十一日修
    正公佈施行。而本件冷凍庫所處建築物既於五十年間已存在，斯時並無原告所指
    建築法或消防法之存在，基於法律不溯及既往之原則，且各該法律亦無規定得適
    用於施行前之建築物，被告自無上述所謂違反保護他人法律之情形。即認被告有
    違反保護他人法律之行為，原告亦未能證明被告之行為與其所受損害之間有因果
    關係。從而，原告主張被告違反保護他人之法律，致其受有損害，亦屬無理，不
    足採信。
五、綜合上述，原告主張被告所提供之冷凍庫具有瑕疵而導致本件火災發生，未能舉
    證以實其說；且主張被告違反建築法及消防法相關法規一節，亦非真實，不足採
    信。從而，原告主張依據民法第二百二十七條第二項、第一百八十四條第二項而
    為選擇訴之合併，請求被告分別給付原告乙○○、丙○○及丁○○一百十九萬四
    千五百七十元、四百七十萬一千三百六十元、四十八萬一千六百六十元，及均自
    八十九年五月十七日起至清償日止，按週年利率百分之五計算之利息，為無理由
    ，應予駁回。
六、原告之訴既經駁回，則其假執行之聲請已失其所附，應併予駁回。
七、本件事證已經明確，兩造其餘攻擊防禦方法及舉證，與判決基礎不生影響，不再
    逐一論述，附此敘明。
八、據上論結，本件原告之訴為無理由，依民事訴訟法第七十八條、第八十五條第一
    項，判決如主文。
中　　　華　　　民　　　國　　九十一　　年　　　一　　　月　　二十二　　　日
　　　　　　　　　　　　臺灣花蓮地方法院民事庭
~B審判長法官　陳心弘
~B法　　　官　郝燮戈
~B法　　　官　余明賢
右正本証明與原本無異。
如對本判決不服，應於送達後廿日內，向本院提出上訴狀（應抄附繕本）。
~B法院書記官　林香君
中　　　華　　　民　　　國　　九十一　　年　　　一　　　月　　二十二　　　日
~F0
~T48
◎附表
┌─────────────────────────────────────────────┐
│(一)原告乙○○部分  總計：一百一十九萬四千五百七十元（新臺幣）                              │
├────┬──────┬─────┬────┬────┬──────┬─────┬────┤
│品    名│數量（公斤）│單價（元）│小    計│品    名│數量（公斤）│單價（元）│小    記│
├────┼──────┼─────┼────┼────┼──────┼─────┼────┤
│大抽    │168         │240       │40320   │紅頭    │80          │400       │32000   │
├────┼──────┼─────┼────┼────┼──────┼─────┼────┤
│白蝦    │120         │350       │42000   │中抽    │700         │180       │126000  │
├────┼──────┼─────┼────┼────┼──────┼─────┼────┤
│鳳螺    │140         │100       │14000   │紅市足  │300         │100       │30000   │
├────┼──────┼─────┼────┼────┼──────┼─────┼────┤
│紅市足  │200         │200       │40000   │香魚片  │126         │150       │18900   │
├────┼──────┼─────┼────┼────┼──────┼─────┼────┤
│中小抽  │1638        │135       │221130  │白帶魚  │120         │130       │15600   │
├────┼──────┼─────┼────┼────┼──────┼─────┼────┤
│大抽    │300         │200       │60000   │軟几    │25          │120       │3000    │
├────┼──────┼─────┼────┼────┼──────┼─────┼────┤
│大抽    │144         │180       │25920   │中抽    │200         │125       │25000   │
├────┼──────┼─────┼────┼────┼──────┼─────┼────┤
│蝦猴    │270         │250       │67500   │角肉    │165         │60        │9900    │
├────┼──────┼─────┼────┼────┼──────┼─────┼────┤
│白鯧    │260         │260       │67600   │花枝    │30          │160       │4800    │
├────┼──────┼─────┼────┼────┼──────┼─────┼────┤
│草蝦    │80          │195       │15600   │豆腐鯊  │746         │250       │18650   │
├────┼──────┼─────┼────┼────┼──────┼─────┼────┤
│魚埔    │600         │108       │64800   │大皮刀  │950         │60        │57000   │
├────┼──────┼─────┼────┼────┴──────┴─────┴────┤
│柳葉魚  │450         │60        │27000   │                                            │
├────┴──────┴─────┴────┴──────────────────────┤
│(二)原告丙○○部分  總計：四百七十萬一千三百六十元（新臺幣）                                │
├────┬──────┬─────┬────┬────┬──────┬─────┬────┤
│鮭魚    │700         │180       │126000  │鮭魚    │390         │190       │74100   │
├────┼──────┼─────┼────┼────┼──────┼─────┼────┤
│鮭魚    │1026        │185       │189810  │白鯧    │40          │280       │11200   │
├────┼──────┼─────┼────┼────┼──────┼─────┼────┤
│白鯧    │1000        │240       │240000  │白鯧    │400         │210       │84000   │
├────┼──────┼─────┼────┼────┼──────┼─────┼────┤
│白蝦    │400         │350       │140000  │白蝦    │1600        │320       │512000  │
├────┼──────┼─────┼────┼────┼──────┼─────┼────┤
│白蝦    │1000        │240       │240000  │秋刀魚  │50（件）    │1000      │50000   │
├────┼──────┼─────┼────┼────┼──────┼─────┼────┤
│秋刀魚  │80（件）    │850       │68000   │秋刀魚  │30（件）    │550       │16500   │
├────┼──────┼─────┼────┼────┼──────┼─────┼────┤
│秋刀魚  │30（件）    │600       │18000   │鹽青灰  │20（件）    │1000      │20000   │
├────┼──────┼─────┼────┼────┼──────┼─────┼────┤
│鹽青灰  │30（件）    │550       │16500   │鹽青灰  │5（件）     │1100      │5500    │
├────┼──────┼─────┼────┼────┼──────┼─────┼────┤
│龍蝦    │30          │850       │25500   │鮭魚肚  │60          │250       │15000   │
├────┼──────┼─────┼────┼────┼──────┼─────┼────┤
│鮭魚肚  │120         │120       │14400   │柳葉魚  │400         │80        │32000   │
├────┼──────┼─────┼────┼────┼──────┼─────┼────┤
│柳葉魚  │30（件）    │400       │12000   │鱈魚片  │660         │210       │138600  │
├────┼──────┼─────┼────┼────┼──────┼─────┼────┤
│鱈魚片  │180         │195       │35100   │白口    │700         │70        │49000   │
├────┼──────┼─────┼────┼────┼──────┼─────┼────┤
│白口    │200         │70        │14000   │紅螺    │120         │120       │14400   │
├────┼──────┼─────┼────┼────┼──────┼─────┼────┤
│草蝦    │80          │250       │20000   │大南尤  │50          │70        │3500    │
├────┼──────┼─────┼────┼────┼──────┼─────┼────┤
│正銀魚  │100         │260       │26000   │炸蝦    │600(尾）    │13        │7800    │
├────┼──────┼─────┼────┼────┼──────┼─────┼────┤
│鳳螺肉  │20（台斤）  │130       │2600    │蝦卷    │30（件）    │80        │2400    │
├────┼──────┼─────┼────┼────┼──────┼─────┼────┤
│金線    │1500        │60        │90000   │赤宗    │600         │200       │120000  │
├────┼──────┼─────┼────┼────┼──────┼─────┼────┤
│赤必    │960         │85        │81600   │黑鯧    │1500        │140       │210000  │
├────┼──────┼─────┼────┼────┼──────┼─────┼────┤
│三牙    │300         │170       │51000   │黃花    │200         │200       │40000   │
├────┼──────┼─────┼────┼────┼──────┼─────┼────┤
│火口    │300         │150       │45000   │肉魚    │360         │130       │46800   │
├────┼──────┼─────┼────┼────┼──────┼─────┼────┤
│瓜魚    │680         │55        │37400   │花枝丸  │900（台斤） │60        │54000   │
├────┼──────┼─────┼────┼────┼──────┼─────┼────┤
│丁香魚  │375         │150       │56250   │堯脯    │240         │140       │33600   │
├────┼──────┼─────┼────┼────┼──────┼─────┼────┤
│透抽    │600         │200       │120000  │小火弄  │750         │50        │37500   │
├────┼──────┼─────┼────┼────┼──────┼─────┼────┤
│鮭魚頭  │450         │200       │90000   │下巴    │100         │100       │10000   │
├────┼──────┼─────┼────┼────┼──────┼─────┼────┤
│白螺    │600         │300       │180000  │螺肉    │600（台斤） │80        │48000   │
├────┼──────┼─────┼────┼────┼──────┼─────┼────┤
│小章魚  │720         │150       │108000  │白帶魚節│360         │110       │39600   │
├────┼──────┼─────┼────┼────┼──────┼─────┼────┤
│白帶魚  │600         │150       │90000   │甜蝦    │100         │200       │20000   │
├────┼──────┼─────┼────┼────┼──────┼─────┼────┤
│劍蝦    │400         │200       │80000   │牛蛙腿  │200         │230       │46000   │
├────┼──────┼─────┼────┼────┼──────┼─────┼────┤
│雪螺    │350（台斤） │70        │24500   │軟市    │1200        │180       │216000  │
├────┼──────┼─────┼────┼────┼──────┼─────┼────┤
│大花枝  │150         │160       │24000   │紅新娘  │150         │80        │12000   │
├────┼──────┼─────┼────┼────┼──────┼─────┼────┤
│清羅魚  │300（台斤） │110       │33000   │加拉    │450         │250       │112500  │
├────┼──────┼─────┼────┼────┼──────┼─────┼────┤
│市腳    │120         │180       │21600   │皮刀    │750         │80        │60000   │
├────┼──────┼─────┼────┼────┼──────┼─────┼────┤
│土托片  │200         │120       │24000   │紅甘頭  │200         │150       │30000   │
├────┼──────┼─────┼────┼────┼──────┼─────┼────┤
│石狗公  │360         │150       │54000   │台      │200（台斤） │150       │30000   │
├────┼──────┼─────┼────┼────┼──────┼─────┼────┤
│沙長    │300         │120       │36000   │小花枝  │300         │100       │30000   │
├────┼──────┼─────┼────┼────┼──────┼─────┼────┤
│鹽文    │13（件）    │700       │9100    │鹹卷    │200（台斤） │130       │26000   │
├────┴──────┴─────┴────┴────┴──────┴─────┴────┤
│(三)原告丁○○部分  總計：四十八萬一千六百六十元（新臺幣）                                  │
├────┬──────┬─────┬────┬────┬──────┬─────┬────┤
│翻車魚  │423         │130       │54990   │翻車魚  │1263        │120       │151560  │
├────┼──────┼─────┼────┼────┼──────┼─────┼────┤
│翻車魚  │381         │110       │41910   │白魚    │360         │140       │50400   │
├────┼──────┼─────┼────┼────┼──────┼─────┼────┤
│白魚    │200         │130       │26000   │魚蛋    │348         │250       │87000   │
├────┼──────┼─────┼────┼────┼──────┼─────┼────┤
│香魚    │14（件）    │700       │9800    │秋刀魚  │9（件）     │1000      │9000    │
├────┼──────┼─────┼────┼────┼──────┼─────┼────┤
│白鯧    │180         │200       │36000   │劍蝦    │5（件）     │3000      │15000   │
└────┴──────┴─────┴────┴────┴──────┴─────┴────┘
